ACORDAO-COMPLETO-2519131

ACÓRDÃO 18982/2021 ATA 41/2021 - SEGUNDA CÂMARA

VISTOS, relatados e discutidos estes autos de concessão de aposentadoria deferida pela Universidade Federal do Rio Grande do Norte à ex-servidora Valdenides Cabral de Araújo Dias.
 ACORDAM os Ministros do Tribunal de Contas da União, reunidos em Sessão da Segunda Câmara, diante das razões expostas pelo Relator, com fundamento nos arts. 71, inciso III, da Constituição Federal; 1º, inciso V, e 39, inciso II, da Lei 8.443/1992; 260, § 1º, do Regimento Interno/TCU, c/c o art. 19, inciso II, da IN TCU 78/2018, em:
9.1. considerar legal a concessão de aposentadoria da Sra. Valdenides Cabral de Araújo Dias, determinando o registro do correspondente ato, com ressalva em relação à falha que deixou de existir (pagamento de rubrica judicial) , nos termos do art. 260, §§ 1º e 4º, do Regimento Interno/TCU;
9.2. enviar cópia deste Acórdão à Universidade Federal do Rio Grande do Norte e à Sra. Valdenides Cabral de Araújo Dias, para ciência.

Ato de concessão de aposentadoria a ex-servidora da Universidade Federal do Rio Grande do Norte.

Segunda Câmara

3. Interessada: Valdenides Cabral de Araújo Dias (XXX.721.574-XX).

13.1. Ministros presentes: Bruno Dantas (Presidente), Aroldo Cedraz e Raimundo Carreiro.
13.2. Ministros-Substitutos presentes: Marcos Bemquerer Costa (Relator) e André Luís de Carvalho.

MARCOS BEMQUERER

Transcrevo como Relatório a instrução da Secretaria de Fiscalização de Integridade de Atos e Pagamentos de Pessoal e de Benefícios Sociais (peça 5) , com pareceres convergentes dos dirigentes daquela unidade (peça 6) :
"EXAME TÉCNICO
 (...) 
Exame das Constatações
9.	Ato: 25090/2018 - Inicial - Interessada: VALDENIDES CABRAL DE ARAUJO DIAS - CPF: XXX.721.574-XX
9.1. Parecer do Controle Interno: considerar o ato legal.
 Constatações e análises: 
9.2.1. Houve o registro de pelo menos uma rubrica com 'Denominação para análise pelo TCU = 15277 - DECISAO JUDICIAL TRAN JUG AT. - R$ 101,59'.
Justificativa do Gestor de Pessoal: não há. Verificação efetuada no âmbito do TCU.
Análise do Controle Interno: não há. Verificação efetuada no âmbito do TCU.
Análise da Equipe Técnica: legal.
	Em consulta ao contracheque da interessada (abril/2021) , observa-se que a Unidade Jurisdicionada excluiu a rubrica 16171 - DECISAO JUDICIAL TRANS JUG APO no valor de R$ 101,59 do contracheque da inativa a partir do mês de fevereiro/2020.
9.2.2. Ato com anexo do tipo 'Sentença judicial' (Processo nº . 0003685.25.2001.4.05.8400) .
a. Justificativa do Gestor de Pessoal: não há. Verificação efetuada no âmbito do TCU.
b. Análise do Controle Interno:  não há. Verificação efetuada no âmbito do TCU.
c. Análise da Equipe Técnica: ilegal.
	[A] Jurisprudência do TCU ensina que [os] valores pagos a título de 3,17% já deveriam ter sido absorvidos pelos sucessivos planos de carreira em benefício de todas as carreiras do serviço público.
9.3. O quadro resumo de ocorrências e, quando for o caso, o detalhamento da norma legal e da jurisprudência para as inconsistências acima elencadas encontra-se no anexo II dessa instrução. 
 (...) 
CONCLUSÃO
10.	A abrangência e a profundidade das verificações levadas a efeito fundamentam a convicção de que o ato 25090/2018 pode ser apreciado pela ilegalidade, em razão das irregularidades apontadas no item Exame das Constatações desta instrução, que representam afronta à legislação e à jurisprudência de referência.
11.	O aludido ato deu entrada neste Tribunal há menos de cinco anos, não sendo aplicável, portanto, o procedimento de contraditório e ampla defesa determinado pelo Acórdão 587/2011-TCU-Plenário.
PROPOSTA DE ENCAMINHAMENTO
12.	Ante o exposto, com fundamento no art. 71, inciso III, da Constituição Federal, no art. 1º, inciso V, e art. 39, incisos I e II, da Lei 8.443/1992, no art. 260 do Regimento Interno/TCU, propõe-se:
12.1. considerar ILEGAL e recusar registro do ato de Aposentadoria de VALDENIDES CABRAL DE ARAUJO DIAS do quadro de pessoal da Universidade Federal do Rio Grande do Norte, com base nos arts. 71, inciso III, da Constituição Federal, 1º, inciso V, e 39, inciso II, da Lei 8.443/1992 e 260, § 1º, do Regimento Interno/TCU;
12.2. com fulcro no art. 262, caput, do Regimento Interno/TCU, determinar à Universidade Federal do Rio Grande do Norte que: 
[12.2.1.] dispense a devolução dos valores indevidamente recebidos de boa-fé até a data da ciência, da Universidade Federal do Rio Grande do Norte, [sobre] o acórdão que vier a ser proferido, com base no Enunciado 106 da Súmula da Jurisprudência do TCU; 
[12.2.2.] promova a exclusão, no prazo 15 (quinze) dias, contados a partir da ciência desta deliberação, sujeitando-se a autoridade administrativa omissa à responsabilidade solidária, da rubrica apontada em face de manifesta ilegalidade, segundo entendimento pacífico do TCU, uma vez que [ela] já deveria ter sido absorvida pelos sucessivos planos de carreira."
2.	O Ministério Público junto ao TCU, representado pelo Procurador Rodrigo Medeiros de Lima, dissentiu da proposta acima, aos seguintes fundamentos (peça 8) :
"Trata-se da análise do ato de aposentadoria de Valdenides Cabral de Araújo Dias (peça 3) emitido pela Universidade Federal do Rio Grande do Norte.
2.	 A Sefip propôs a ilegalidade e negativa de registro do ato, em razão da parcela de 3,17% descrita no ato como '15277 - DECISAO JUDICIAL TRAN JUG AT. (Anexo 'Processo nº 0003685.25.2001.4.05.8400') ', no valor de R$ 101,59, a despeito de consignar na instrução que a unidade jurisdicionada já excluiu a parcela do contracheque da interessada, conforme consulta em abril/2021 (peças 5-6) .
3.	De fato, consoante se vê na ficha financeira da inativa transcrita na instrução da Sefip (peça 5, p. 4) , e no contracheque de junho de 2021 acostado à peça 7, não há mais o pagamento da referida parcela.
4.	Portanto, não tendo sido observada nenhuma outra irregularidade no ato, pode-se aplicar ao caso o disposto no § 4º do art. 260 do Regimento Interno do TCU, segundo o qual 'Os atos que, a despeito de apresentarem algum tipo de inconsistência em sua versão submetida ao exame do Tribunal, não estiverem dando ensejo, no momento de sua apreciação, a pagamentos irregulares, serão considerados legais, para fins de registro, devendo ser consignada no julgamento a ressalva em relação à falha que deixou de existir'.
5.	Em razão do exposto, este representante do Ministério Público de Contas da União opina pela legalidade e registro do ato em apreço."
	É o Relatório.

não há.

Procurador Rodrigo Medeiros de Lima.

PESSOAL. APOSENTADORIA. PARCELA RELATIVA A PLANO ECONÔMICO. não aBSORção pelos PLANOS DE CARREIRA SUBSEQUENTES. inclusão indevida no ato concessório. exclusão do contracheque e da ficha financeira. APLICAÇÃO DO ART. 260, §4º, DO Regimento Interno/TCU. LEGALIDADE da concessão e registro do correspondente ato.

APOSENTADORIA (APOS)

Secretaria de Fiscalização de Integridade de Atos e Pagamentos de Pessoal e de Benefícios Sociais (Sefip).

Trata-se de ato de aposentadoria concedida pela Universidade Federal do Rio Grande do Norte à ex-servidora Valdenides Cabral de Araújo Dias.
2. 	Em resumo, a Secretaria de Fiscalização de Integridade de Atos e Pagamentos de Pessoal e de Benefícios Sociais - Sefip concluiu pela ilegalidade do ato, uma vez que a rubrica correspondente à incorporação do reajuste no percentual de 3,17%, deferida por sentença proferida pelo juízo da 4ª Vara de Fazenda Pública da Seção Judiciária do Rio Grande do Norte (Processo 0003685.25.2001.4.05.8400, peça 3, p. 6-11) , deveria ter sido absorvida pelos sucessivos planos de carreira em benefício de todas as carreiras do serviço público.
3.	Por sua vez, o Ministério Público junto ao TCU, representado pelo Procurador Rodrigo Medeiros de Lima, opinou pela legalidade e registro do ato em apreço, uma vez que no contracheque da interessada referente a junho/2021 (peça 7) não há mais o pagamento da referida parcela. E acrescenta:
"Portanto, pode-se aplicar ao caso o disposto no §4º do art. 260 do Regimento Interno do TCU, segundo o qual 'os atos que, a despeito de apresentarem algum tipo de inconsistência em sua versão submetida ao exame do Tribunal, não estiverem dando ensejo, no momento de sua apreciação, a pagamentos irregulares, serão considerados legais, para fins de registro, devendo ser consignada no julgamento a ressalva em relação à falha que deixou de existir"'.
4.		O entendimento pacificado do TCU sobre o pagamento de valores decorrentes de planos econômicos, ainda que amparado em decisão judicial, é o de que essas parcelas não se incorporam indefinidamente aos vencimentos do beneficiário, pois têm natureza de antecipação salarial, sendo devidas somente até a reposição das perdas salariais havidas até então. A partir daí, devem ser absorvidas pelas futuras reestruturações da carreira.
5.		Seguindo o paradigma fixado pelo Acórdão 2161/2005-TCU-Plenário (rel. Min. Walton Alencar Rodrigues) , destaco precedentes que consideram ilegal a continuidade do pagamento da parcela judicial decorrente de plano econômico, na forma constatada no ato concessório em exame (excertos colhidos com auxílio da ferramenta de pesquisa do Tribunal "Jurisprudência Selecionada") :
 Acórdão 1614/2019-TCU-Plenário (Relatora Ministra Ana Arraes) 
"Devem ser absorvidas ou eliminadas da estrutura remuneratória dos servidores públicos federais, conforme o caso, o pagamento das seguintes rubricas judiciais: a) Plano Bresser (reajuste de 26,06%, referente à inflação de junho de 1987) ; b) URP de abril e maio de 1988 (16,19%) ; c) Plano Verão (URP de fevereiro de 1989, com o índice de 26,05%) ; d) Plano Collor (1990, com o índice de 84,32%) ; e) incorporação de horas extras; f) vantagem pessoal do art. 5º do Decreto 95.689/1988, concedida com o fito de evitar o decesso remuneratório em razão do reenquadramento de docentes e técnicos administrativos no Plano Único de Classificação e Retribuição de Cargos e Empregos; g) percentual de 28,86%, referente ao reajuste concedido exclusivamente aos militares pelas Leis 8.622/1993 e 8.627/1993, posteriormente estendido aos servidores civis pela Medida Provisória 1.704/1998; h) percentual de 3,17%, em função de perda remuneratória decorrente da aplicação errônea dos critérios de reajuste em face da URV  (referente ao Plano Real) ; e i) percentual de 10,8%, concedido exclusivamente para proventos de aposentadoria e pensão civil." 
Acórdão 1958/2014-TCU-Primeira Câmara (Relator Ministro-Substituto Marcos Bemquerer Costa) 
"Os pagamentos dos percentuais relativos às denominadas URPs e a outros planos econômicos não se incorporam às remunerações em caráter permanente, uma vez que apresentam natureza de antecipação salarial, sendo devidos somente até a reposição das perdas remuneratórias havidas no ano anterior."
Acórdão 2169/2012-TCU-Segunda Câmara (Relator Ministro José Jorge) 
"É ilegal o pagamento de URP sem a devida absorção por reajustes salariais subsequentes."
6.	De ressaltar que a absorção dessa parcela com o surgimento de novas estruturas remuneratórias não contraria a decisão judicial que a instituiu e, por conseguinte, não vai de encontro à segurança jurídica e à coisa julgada, conforme assentou o Supremo Tribunal Federal no Recurso Extraordinário (Repercussão Geral) 596.663: 
"EMENTA: CONSTITUCIONAL. PROCESSUAL CIVIL. SENTENÇA AFIRMANDO DIREITO À DIFERENÇA DE PERCENTUAL REMUNERATÓRIO, INCLUSIVE PARA O FUTURO. RELAÇÃO JURÍDICA DE TRATO CONTINUADO. EFICÁCIA TEMPORAL. CLÁUSULA REBUS SIC STANTIBUS. SUPERVENIENTE INCORPORAÇÃO DEFINITIVA NOS VENCIMENTOS POR FORÇA DE DISSÍDIO COLETIVO. EXAURIMENTO DA EFICÁCIA DA SENTENÇA.
 1. A força vinculativa das sentenças sobre relações jurídicas de trato continuado atua rebus sic stantibus: sua eficácia permanece enquanto se mantiverem inalterados os pressupostos fáticos e jurídicos adotados para o juízo de certeza estabelecido pelo provimento sentencial. A superveniente alteração de qualquer desses pressupostos (a) determina a imediata cessação da eficácia executiva do julgado, independentemente de ação rescisória ou, salvo em estritas hipóteses previstas em lei, de ação revisional, razão pela qual (b) a matéria pode ser alegada como matéria de defesa em impugnação ou em embargos do executado.
 2. Afirma-se, nessa linha de entendimento, que a sentença que reconhece ao trabalhador ou servidor o direito a determinado percentual de acréscimo remuneratório deixa de ter eficácia a partir da superveniente incorporação definitiva do referido percentual nos seus ganhos.
 3. Recurso extraordinário improvido." (RE 596.663/RJ, rel. p/ acórdão min. Teori Zavascki, DJe 26/11/2014) .
7.	Feita essa necessária contextualização, concordo com o encaminhamento proposto pelo Parquet especializado, no sentido de que o ato pode ser apreciado pela legalidade, uma vez que a irregularidade nele constante não mais produz efeitos financeiros.
8.	Por fim, esclareço que o ato em questão deu entrada nesta Corte de Contas em 2018, não se aplicando a sistemática definida pelo Plenário, mediante o Acórdão 122/2021 (rel. min. Walton Alencar Rodrigues) , na linha de observar o Recurso Extraordinário 636.553, em que foi fixado prazo de cinco anos para que o TCU registre os atos de concessão inicial de aposentadoria, reforma ou pensão, após o qual serão considerados "tacitamente registrados", podendo posteriormente o ato que contenha alguma ilegalidade ser submetido ao procedimento de revisão de ofício, com base no art. 54 da Lei 9.784/1999 c/c o art. 260, § 2º, do Regimento Interno/TCU. 
	Ante o exposto, manifesto-me por que o Tribunal adote a proposta de deliberação que ora submeto à apreciação deste Colegiado.
TCU, Sala das Sessões, em 30 de novembro de 2021.
MARCOS BEMQUERER COSTA
	Relator